ACORDAO-COMPLETO-2321705

ACÓRDÃO 3552/2019 ATA 17/2019 - SEGUNDA CÂMARA

VISTO, relatado e discutido este recurso de reconsideração interposto por Candido Lustosa Pereira de Araújo Junior contra os termos do Acórdão 4210/2017-TCU-Segunda Câmara.
ACORDAM os ministros do Tribunal de Contas da União, reunidos em sessão da Segunda Câmara, ante as razões expostas pelo relator e com fundamento nos arts. 32, inciso I, e 33 da Lei 8.443/1992, em:
9.1. conhecer do recurso de reconsideração e, no mérito, dar-lhe provimento parcial, para:
9.1.1. manter o julgamento pela irregularidade das contas de Candido Lustosa Pereira de Araújo Junior;
9.1.2. reduzir para o valor de R$ 15.763,66, com data de ocorrência em 12/12/2012, o débito imputado a Candido Lustosa Pereira de Araújo Junior no subitem 9.1 do Acórdão 4210/2017-TCU-Segunda Câmara;
9.1.3. alterar para R$ 2.000,00 o valor da multa aplicada ao recorrente no subitem 9.2  do Acórdão 4210/2017-TCU-Segunda Câmara;
9.2. dar ciência desta deliberação ao recorrente e à Procuradoria da República no Estado do Piaui.

Recurso de reconsideração interposto contra acórdão que  julgou irregulares as contas do recorrente, condenando-o em débito e aplicando-lhe multa em razão da omissão no dever de prestar contas das despesas realizadas com os recursos de convênio, o qual visou à aquisição de veículo automotor, zero quilômetro, com especificações para transporte escolar, por meio de apoio financeiro, no âmbito do Programa Caminho da Escola.

Segunda Câmara

Município de Parnaguá/PI.

3. Recorrente: Candido Lustosa Pereira de Araújo Junior (XXX.817.723-XX).

13.1. Ministros presentes: Ana Arraes (Presidente), Augusto Nardes (Relator), Aroldo Cedraz e Raimundo Carreiro.
13.2. Ministro-Substituto presente: André Luís de Carvalho.

AUGUSTO NARDES

Ministro-Substituto Marcos Bemquerer Costa.

Cuidam os autos de recurso de reconsideração interposto por Candido Lustosa Pereira de Araújo Junior contra o Acórdão 4210/2017-TCU-Segunda Câmara. Transcrevo a seguir, como parte integrante deste relatório e com os ajustes de forma que julgo pertinentes, instrução oferecida pela Secretaria de Recursos (peças 42-44) :
"INTRODUÇÃO
1. Trata-se de recurso de reconsideração interposto por Candido Lustosa Pereira de Araújo Junior (peça 30) contra o Acórdão 4210/2017-TCU-Segunda Câmara (peça 16) , de Relatoria do Exmo. Ministro Marcos Bemquerer.
1.1 A deliberação recorrida apresenta o seguinte teor:
9.1. com fundamento nos arts. 1º, inciso I, 16, inciso III, alíneas a e c, 19, caput, e 23, inciso III, da Lei 8.443/1992, julgar irregulares as contas do Sr. Cândido Lustosa Pereira de Araújo Júnior, condenando-o ao pagamento do valor de R$ 196.020,00 (cento e noventa e seis mil e vinte reais) , atualizado monetariamente e acrescido dos juros de mora, calculados a partir da data de 04/11/2010, até a efetiva quitação do débito, fixando-lhe o prazo de 15 (quinze) dias, a contar da notificação, para que comprove, perante o Tribunal (art. 214, inciso III, alínea a, do Regimento Interno/TCU) , o recolhimento da quantia ao Fundo Nacional de Desenvolvimento da Educação - FNDE, nos termos da legislação em vigor.
9.2. aplicar ao responsável acima indicado a multa prevista no art. 57 da Lei 8.443/1992, no valor de R$ 30.000.00 (trinta mil reais) , fixando-lhe o prazo de 15 (quinze) dias, a contar da notificação, para que comprove, perante o Tribunal (art. 214, inciso III, alínea a, do Regimento Interno/TCU) , o recolhimento dessa quantia ao Tesouro Nacional, atualizada monetariamente desde a data do presente Acórdão até a do efetivo recolhimento, se for paga após o vencimento, na forma da legislação em vigor;
9.3. autorizar, desde logo, a cobrança judicial das dívidas a que se referem os subitens anteriores, caso não atendida a notificação, nos termos do art. 28, inciso II, da Lei 8.443/1992;
9.4. autorizar, caso requerido, nos termos do art. 26 da Lei 8.443/1992, o parcelamento das dívidas em até 36 (trinta e seis) parcelas mensais e sucessivas, esclarecendo ao responsável que a falta de pagamento de qualquer parcela importará no vencimento antecipado do saldo devedor (art. 217, § 2º, inciso II, do RI/TCU) , sem prejuízo das demais medidas legais;
9.5. encaminhar cópia deste Acórdão, acompanhado do Relatório e do Voto que o fundamentam, à Procuradoria da República no Estado do Piauí, nos termos do art. 209, § 6º, do Regimento Interno/TCU.
HISTÓRICO  
2. Cuida-se da Tomada de Contas Especial - TCE instaurada pelo Fundo Nacional de Desenvolvimento da Educação - FNDE, contra o Sr. Cândido Lustosa Pereira de Araújo Júnior, Prefeito de Paranaguá/PI (gestão 2009/2012) , em razão da omissão no dever de prestar contas das despesas realizadas com os recursos do Convênio 700.422/2010 (Siafi 661801) , o qual visou à aquisição de veículo automotor, zero quilômetro, com especificações para transporte escolar, por meio de apoio financeiro, no âmbito do Programa Caminho da Escola, conforme se verifica do Plano de Trabalho (peça 1, p. 242-250) .
3. Para cumprimento do objetivo pactuado, foram previstos investimentos no montante de R$ 198.000,00, sendo R$ 196.020,00 à conta do concedente e o restante proveniente de contrapartida. Os recursos federais foram repassados em única parcela, mediante a ordem bancária 2010OB704858, datada de 04/11/2010 (peça 1, p. 24) . A vigência do instrumento foi estipulada para o período de 07/07 a 10/10/2010 (peça 1, p. 286 e 294) .
4. Por meio do Acórdão 4210/2017-TCU-Segunda Câmara (peça 16) , foram julgadas irregulares as contas do responsável, com aplicação da multa proporcional ao débito, nos termos do art. 57, da Lei nº 8.443, de 1992. 
5. Examina-se, nesta oportunidade, o recurso de reconsideração interposto por Cândido Lustosa Pereira de Araújo Júnior (peça 30) contra o citado julgado.
EXAME DE ADMISSIBILIDADE 
6. O recurso preenche os requisitos de admissibilidade, conforme exigência do art. 33 da Lei 8.443/1992 (Lei Orgânica do TCU) . Refere-se, ainda, a responsável legitimado e meio recursal adequado para impugnar o Acórdão 4210/2017-TCU-Segunda Câmara.
7. Dessa forma, ratifica-se a proposta de conhecimento do recurso, com efeito suspensivo, formulada no exame de peça 31, acolhidas pelo Relator, Exmo. Ministro João Augusto Ribeiro Nardes, conforme Despacho de peça 33.
EXAME DE MÉRITO
8. Delimitação do recurso
9. Nos recursos trazidos, será necessário verificar, em síntese, se:
9.1. Preliminarmente
 a) houve prescrição.
9.2. No mérito
 a) a sentença de absolvição na ação criminal juntada à peça 41 tem o condão de influenciar no mérito da condenação proferida por meio do Acórdão 4210/2017-TCU-Segunda Câmara.
 b) foi cumprido o objeto, de forma regular e legítima.
10. PRELIMINARES
11. Da prescrição
12. Embora não tenham sido trazidos nas razões recursais argumentos atinentes à prescrição, por se tratar de matéria de ordem pública, tal instituto requer análise ex officio. Nessa lógica há diversos julgados, conforme excertos abaixo.
A ocorrência da prescrição da pretensão punitiva do TCU deve ser aferida, independentemente de alegação da parte, em cada processo em que haja intenção de aplicação das sanções previstas na Lei 8.443/1992. (Acórdão 2058/2017-TCU-Primeira Câmara, de relatoria do Exmo. Ministro Augusto Sherman) 
A análise de ocorrência da prescrição da pretensão punitiva do TCU deve ser feita em todos os processos pendentes de apreciação de recurso, mesmo que o recurso venha a não ser conhecido, inclusive o recurso de revisão, por se tratar de matéria de ordem pública. (Acórdão 993/2017-TCU-Plenário, de relatoria do Exmo. Ministro Augusto Nardes) 
13. Portanto, independentemente de argumentação em sede recursal, por ser tema de interesse público, deve-se examinar o instituto da prescrição no processo.
14. Análise
15. Inicialmente é oportuno registrar que a pretensão punitiva do TCU se subordina ao prazo geral de prescrição de 10 anos estipulado no art. 205 da Lei 10.406/2002 (Código Civil) , cuja contagem se inicia na data de ocorrência da irregularidade sancionada e se interrompe, uma única vez, na data do ato que ordenar a citação, a audiência ou a oitiva da parte, nos termos do art. 202, inciso I, do mesmo diploma legal. 
16. Relativamente ao débito, o entendimento jurisprudencial pacífico é de que não têm caráter punitivo, possuindo, essencialmente, natureza jurídica de reparação civil pelo prejuízo causado ao erário, não sendo alcançada pelo instituto da prescrição. Portanto, são imprescritíveis, por força do art. 37, § 5º, da Constituição Federal de 1988 e da Súmula TCU 282. Nesse diapasão:
A tese fixada pelo STF no RE 669.069 (Repercussão Geral 666) , que trata da incidência da prescrição nos débitos com a União decorrentes de ilícitos civis (prazo prescricional de cinco anos) , não alcança prejuízos que decorram de ilícitos administrativos, como a não comprovação da regular gestão de recursos públicos, que são imprescritíveis. (Acórdão 11228/2017-TCU-Primeira Câmara, relator Ministro Benjamin Zymler) 
A condenação em débito em processo de tomada de contas especial não tem caráter punitivo, possuindo, essencialmente, natureza jurídica de reparação civil pelo prejuízo causado ao erário, não sendo alcançada pelo instituto da prescrição da pretensão punitiva. (Acórdão 4214/2017-TCU-Primeira Câmara, relator Ministro Benjamin Zymler) 
O reconhecimento da prescrição da pretensão punitiva não implica o afastamento do débito, porquanto as ações de ressarcimento movidas pelo Estado contra os agentes causadores de danos ao erário são imprescritíveis, nos termos do art. 37, § 5º, da Constituição Federal e da Súmula TCU 282. (Acórdão 76/2017-TCU-Plenário, relatora Ministra Ana Arraes) 
17. Súmula TCU 282: As ações de ressarcimento movidas pelo Estado contra os agentes causadores de danos ao erário são imprescritíveis. (Acórdão 2166/2012-TCU-Plenário, relatora Ministra Ana Arraes) 
18. Quanto à prescrição da pretensão punitiva, o certo é que o TCU, após intenso debate jurídico e divergência jurisprudencial, consolidou seu entendimento por meio de incidente de uniformização de jurisprudência, prolatado no âmbito do TC Processo 030.926/2015-7, e por intermédio do Acórdão 1441/2016-TCU-Plenário, rel. Min. Benjamin Zymler, no sentido de que a pretensão punitiva do Tribunal de Contas da União para imposição da penalidade de multa subordina-se ao prazo geral de prescrição indicado no art. 205 do Código Civil, que é de 10 anos. 
19. Definiu ainda a decisão oriunda do incidente de uniformização que interrompe a prescrição o ato que ordenar a citação, audiência ou oitiva das partes no âmbito do Tribunal de Contas.
20. Analisando-se os elementos dos autos, constata-se que o Despacho do Relator que ordenou as citações ocorreu em 13/03/2015 (peça 6) , ou seja, em intervalo muito inferior a 10 anos dos atos relativos ao Convênio 700.422/2010 (Siafi 661801) , cuja ordem bancária foi creditada em 04/11/2010 (peça 1, p. 24) , período/termo a quo para contagem do prazo prescricional.
21. Na hipótese vertente, o termo inicial (ad a quo) para a contagem do prazo da prescrição da pretensão punitiva do TCU será o prazo final para a prestação de contas, que expirou no ano de 2010. Assim, considerando que a ordem para a citação foi dada no ano de 2015 (peça 6) , não transcorreu o prazo decenal (10 anos) . Portanto, a priori, in casu, conforme a jurisprudência desta Corte de Contas Federal, não houve a prescrição da pretensão punitiva.
22. MÉRITO
23. Da sentença de absolvição na esfera criminal 
24. Sobre o tópico, o recorrente alega que no tocante a prestação de contas do Convênio 700.422/2010 (Siafi 661801) , há sentença de absolvição em ação criminal que tratou do mesmo objeto.
25. Assim, entende que sua absolvição naquela esfera têm o condão de influenciar o julgado sofrido na ocasião do Acórdão 4210/2017-TCU-Segunda Câmara.
26. Análise
27. Trata-se da Ação Penal 490-74.2017.4.01.4005, sob a Seção Judiciária do Piauí, Subseção Judiciária de Corrente/PI.
28. Considerando a independência das instâncias, o Tribunal de Contas da União detém poder de decidir de forma autônoma sobre as questões que lhes são afetas, sem a necessária vinculação às eventuais manifestações judiciais, salvo em hipóteses específicas. Nesse sentido é oportuno elencar diversos julgados esclarecedores desta Corte de Contas Federal.
A independência das instâncias só deixa de prevalecer quando a decisão judicial que declara a inexistência do fato ou nega sua autoria é proferida em ação de natureza criminal. Tratando-se de ação civil, prevalece a regra geral, que é a incomunicabilidade das instâncias civil, penal e administrativa. (Acórdão 2983/2016-TCU-Primeira Câmara, relator Ministro Bruno Dantas) 
A absolvição penal afasta a responsabilidade administrativa do gestor perante o TCU apenas quando declarar a inexistência do fato ou da autoria imputada. Se a absolvição penal for por falta de provas ou ausência de dolo, tal responsabilidade do gestor não é excluída. (Acórdão 1468/2016-TCU-Segunda Câmara, relator Ministro André de Carvalho) 
O princípio da independência das instâncias permite ao TCU apreciar, de forma plena, a boa e regular gestão dos recursos públicos federais, mesmo nos casos em que as irregularidades também estejam sendo apuradas em outras instâncias administrativas ou judiciais. O juízo administrativo só se vincula ao penal quando neste último é afirmada, categoricamente, a inexistência do fato ou que o acusado não foi o autor do ilícito. (Acórdão 30/2016-TCU-Plenário, relator Ministro Augusto Nardes) 
A absolvição criminal só afasta a responsabilidade administrativa e cível quando for reconhecida ou provada a inexistência do fato ou a negativa da autoria em relação ao responsável (art. 935 do Código Civil) . (Acórdão 2067/2015-TCU-Plenário, relator Ministro Bruno Dantas) 
A independência entre as instâncias permite que uma mesma conduta seja valorada de forma diversa, em ações de natureza penal, civil e administrativa. A ação por improbidade administrativa, de natureza civil, não vincula o juízo de valor formado na seara administrativa. Apenas a sentença absolutória no juízo penal fundada no reconhecimento da inexistência material do fato tem habilidade para repercutir no TCU e afastar a imposição de obrigações e sanções de natureza administrativa. (Acórdão 344/2015-TCU-Plenário, relator Ministro Walton Alencar Rodrigues) 
29. Assim, a regra é que as ações de natureza civil não vinculam o juízo de valor formado pelo Tribunal de Contas da União, que deve ser afetado necessariamente apenas no caso de absolvição na esfera penal com as premissas expressas de: a) inexistência do fato ou b) a negativa de autoria. 
30. No caso em tela, conforme explicitado na sentença penal citada (peça 41, p. 7) , sentenciou-se considerando que os elementos probatórios colhidos nos autos não seriam suficientes para a confirmação do dolo do réu:
Diante desse contexto probatório, ainda que não se tenha por cabalmente provada a versão do réu ao menos ela encontra amparo suficiente à manutenção de severa dúvida acerca da existência, ou não de dolo, pois de materialidade delitiva - razão pela qual a absolvição é medida impositiva. (Trecho da sentença - Ação Penal 490-74.2017.4.01.4005, peça 41) 
31. Dessa forma, a absolvição criminal ocorrida não afetou ou vinculou o processo de controle externo, bem como não foi fundada no reconhecimento da inexistência material do fato ou no reconhecimento da não autoria do ilícito, mas sim na insuficiência de provas aptas a evidenciar o elemento subjetivo (dolo) . O liame surgiria apenas nos casos de decisões judiciais em ação de natureza criminal que declaram a inexistência do fato ou a negativa de sua autoria.
32. Da regularidade das contas
33. Defendendo a regularidade das contas apresentadas, bem como a legitimidade e a economia de seus atos, o recorrente traz os seguintes argumentos em sede recursal:
a) Houve a prestação de contas intempestiva ao FNDE, enviada em 05/08/2015. Juntamente com a documentação foi adicionado novo documento: extrato bancário completo da conta corrente específica; 
b) Todos os recursos recebidos foram utilizados para a consecução do objeto, isto é, do veículo especificado no acordo;
c) Há provas da aquisição do veículo, notadamente Nota Fiscal e CRV com titularidade da prefeitura (peça 30, p. 30-31) ;
Análise
34. Primeiramente, é oportuno rememorar exatamente os fundamentos contidos no Voto do Ministro Relator que ensejaram a sucumbência do recorrente:
7.1. O responsável não apresentou junto a seus argumentos toda a documentação que deveria compor a prestação de contas do convênio, conforme a cláusula décima terceira. Foi enviada a nota de empenho, nota fiscal 182131, comprovante de transferência para a Man Latin América e declaração de quitação de pagamento relativo à citada nota fiscal, todos referentes ao valor de R$ 198.000,00 (peça 11, p. 5-8) .
7.2. O recurso foi transferido pelo FNDE em 4/11/2010 (peça 1, p. 24) . A nota de empenho data de 1/03/2011. A nota fiscal é de 29/11/2011. A transferência dos R$ 198.000,00 à fornecedora ocorreu em 3/2/2012. O comprovante de quitação do veículo adquirido mediante a nota fiscal apresentada é de 3/2/2012.
7.3. Ou seja, de acordo com os documentos apresentados, o veículo foi adquirido somente em 29/11/2011, mais de doze meses após o recebimento dos recursos pela prefeitura, e pago somente em 3/2/2012, cerca de quinze meses após a transferência dos recursos pelo FNDE.
7.4. Os documentos apresentados comprovam que um veículo, marca volkswagen, foi adquirido, em 29/11/2011, da empresa Man Latim América Indústria e Comércio de Veículos Ltda. pela Prefeitura Municipal de Parnaguá/PI no valor de R$ 198.000,00. Entretanto, não resta demonstrado que a aquisição do citado veículo se deu com os recursos transferidos pelo FNDE mediante o Convênio 700422/2010. O responsável deveria ter demonstrado que os citados recursos permaneceram na conta específica do convênio, desde o crédito da ordem bancária (4/11/2010) até o pagamento dos R$ 198.000,00 à referida empresa em 3/2/2012, mediante a apresentação do extrato bancário da conta específica relativo ao período de 4/11/2010 a 3/2/2012.
7.5. Sem essa comprovação não é possível demonstrar o nexo de causalidade entre os recursos do Convênio 700422/2010 e o veículo adquirido conforme documentação apresentada. Sobre a matéria, a jurisprudência do TCU é no sentido de que a falta de apresentação na prestação de contas do extrato bancário da conta específica do ajuste custeado com recursos públicos federais configura irregularidade, pois, em regra, inviabiliza o estabelecimento de nexo de causalidade entre os recursos repassados e o objeto executado.
[...]
7.7. Também é imprescindível a apresentação de cópia do certificado de registro de Veículo (CRV) , em nome da Prefeitura Municipal de Parnaguá/PI de forma a comprovar que o veículo adquirido com os recursos do convênio encontra-se em nome da prefeitura.
7.8. Tanto o extrato bancário da conta específica do convênio quanto a cópia do certificado de registro de Veículo (CRV) são documentos já exigidos na cláusula décima terceira do Convênio 700422/2010 que trata da prestação de contas.
35. Portanto, a raiz da condenação foi a falta de comprovação de que aquisição do veículo com os recursos recebidos no âmbito do Convênio 700.422/2010 (Siafi 661801) . Na apreciação do caso, foi consignado que o veículo foi adquirido, inclusive com comprovação por meio de Nota Fiscal, contudo, não foi possível estabelecer o nexo causal entre os recursos repassados e as despesas realizadas para a aquisição do objeto, pela falta do extrato de movimentação financeira correspondente.
36. Perscrutando o extrato bancário da conta corrente do referido ajuste ora trazido em sede recursal (peça 30, p. 46, 60 e 71-84) , bem como os outros documentos apresentados (NF e CRV) , é possível verificar que:
a) o montante total do ajuste (R$ 196.020,00) foi aplicado (conta-investimento) em 10/11/2010, isto é, 2 dias após o crédito total acordado (crédito ocorreu em 08/11/2010, peça 30, p. 46) ;
b) no período de 10/11/2010 a 03/02/2012 o referido montante foi mantido na conta investimento (peça 30, p. 71-84) ; não houve o resgate de qualquer valor prévio em relação a aplicação realizada.
c) em 03/02/2012 houve o resgate de R$ 198.000,00 (peça 30, p. 84) , ocasião em que foi paga à empresa o mesmo valor, conforme comprovante de transferência e quitação do veículo (peça 30, p. 44-45) . É oportuno registrar que a Nota Fiscal 182131, emitida em 29/11/2011, pela empresa Man Latim América Indústria e Comércio de Veículos Ltda. teve a condição de pagamento "a prazo", com vencimento em "30/01/2012". Portanto, a despeito do atraso de alguns dias, a transferência de recursos feita em 03/02/2012 à referida empresa revalida que a aquisição do veículo foi feita com os recursos repassados pelo FNDE.
d) os dados relativos ao veículo, tais como Modelo (VW/15.190 EOD, E, HD ORE) , Chassi (9532882W9CR217902) e Cor (Amarelo) , constantes na CRV apresentada em nome da prefeitura (peça 30, p. 30-31) , estão de acordo com a Nota Fiscal 182131, emitida em 29/11/2011 (peça 30, p. 42) .
37. Assim, não restam dúvidas que o veículo apresentado (CRL, peça 30, p. 30-31) foi adquirido com os recursos repassados pelo FNDE, mediante a ordem bancária 2010OB704858, datada de 04/11/2010 (peça 1, p. 24) . Em outras palavras, o recorrente logrou na demonstração do nexo causal entre os recebidos em sede do Convênio 700.422/2010 (Siafi 661801) e as despesas realizadas para a execução do objeto.
38. Antes de prosseguir, cabe consignar que houve saldo de R$ 15.313,51 na conta-investimento, devido ao período considerável em que os recursos do ajuste ficaram investidos (peça 30, p. 84) , resultado do atraso na aquisição do veículo. A priori, tais recursos deveriam ter sido restituídos ao ente federal, contudo, haja vista principalmente a não imputação de tal responsabilidade nas etapas anteriores (gestor e prefeitura) , bem como a consecução do objeto pactuado, a luz do princípio da economia processual, entende-se pela aplicação do princípio da insignificância e a desconsideração de tal débito. Nesse sentido há julgados desta Corte de Contas:
Embora configure irregularidade, considera-se, em caráter excepcional, não haver débito em decorrência de despesas realizadas fora da vigência do convênio, mormente quando relacionadas a seu objeto, em situações em que reste comprovado que o pactuado foi devidamente cumprido. (Acórdão 2307/2017-TCU-Segunda Câmara, relator Ministro José Múcio Monteiro) 
Em situações nas quais o município se beneficia com a permanência, em conta bancária, de saldo de recursos federais transferidos por meio do convênio, cabe-lhe restituir os valores devidos. A baixa materialidade permite a aplicação dos princípios da insignificância e da economia processual, de maneira a desconsiderar o débito apurado para fins de cobrança. (Acórdão 143/2008-TCU-Segunda Câmara, relator Ministro Benjamin Zymler) 
A baixa materialidade do valor não aplicado no mercado financeiro da parcela não utilizada e da diferença de saldo não recolhido ao concedente impõe o arquivamento das contas sem o cancelamento do débito. (Acórdão 2096/2007-TCU-Primeira Câmara, relator Ministro Valmir Campelo) 
É indevido utilizar o saldo de aplicação financeira, remanescente na conta corrente específica, para deduções nos valores a serem empregados a título de contrapartida do convenente. A baixa materialidade do valor envolvido e o atingimento da finalidade do ajuste são atenuantes para a não apenação do gestor. (Acórdão 3567/2006-TCU-Primeira Câmara, relator Ministro Marcos Bemquerer) 
39. Outro ponto que merece discussão é a apresentação intempestiva de documentação comprovando a boa e regular aplicação dos recursos financeiros recebidos da União. É uníssono o entendimento de que tal fato ilide o débito, sob pena de enriquecimento ilícito do ente federal, contudo, a priori, tal circunstância não afasta a omissão inicial do gestor, passível de responsabilização e apenação, conforme art. 58, incisos I, II e III, da Lei 8.443/1992.
40. Partindo para uma exegese literal para uma mais jurisprudencial, inclusive com base em decisão recente da 2ª Câmara deste Tribunal (Acórdão 6776/2017-TCU-Segunda Câmara, relator Ministro Vital do Rêgo) , considerando a atual fase processual e os elementos contidos nos autos, bem como outras circunstâncias atenuantes, parece ser mais razoável e econômico processualmente relevar tal irregularidade e julgar regulares com ressalva as presentes contas. Explico.
41. Embora de forma tardia, o gestor foi capaz de comprovar a boa e regular aplicação dos recursos federais a ele confiados, bem como a execução integral do objeto pactuado. Ademais, como circunstâncias atenuantes, trata-se de unidade jurisdicionada (Município Parnaguá/PI) com população aproximada de 5.000 habitantes, cuja estrutura, inegavelmente, não se equipara a das grandes cidades. Nesse diapasão, julgar irregulares as contas do ex-prefeito e, por consequência, torná-lo inelegível seria imputar-lhe pena demasiadamente gravosa em vista da sua conduta. 
12. Penso que o fato de o responsável ter sido chamado no presente processo a responder por sua omissão, impondo-lhe a obrigação de trazer toda documentação que comprovasse a regular aplicação dos recursos do convênio, demandando de sua parte a organização de defesa perante esta Corte de Contas, possui, por si só, caráter educativo, a incutir, em sua conduta futura, a necessidade de observar as regras de prestação de contas de recursos federais. Esse tem sido meu entendimento, consoante decidido nos Acórdãos 3.053/2015, 7.760/2015, 7.762/2015 e 8.606/2016, todos da 2ª Câmara. (Trecho do Acórdão 6776/2017-TCU-Segunda Câmara, relator Ministro Vital do Rêgo) 
42. Diante do exposto, defende-se pelo provimento das razoes recursais apresentadas acerca da regularidade das contas, e, diante da situação, julgar as constas regulares com ressalva.
CONCLUSÃO
43. Em face da análise das razões recursais apresentadas, concluiu-se que:
a) Não ocorreu a prescrição da pretensão punitiva do TCU. O prazo final para a prestação de contas expirou em 2010, tendo a ordem para a citação ocorrido em 2015, ou seja, antes do prazo decenal;
b) A despeito de haver sentença absolutória no âmbito da Ação Penal 490-74.2017.4.01.4005, sob a Seção Judiciária do Piauí, Subseção Judiciária de Corrente/PI, que tratou do objeto da presente TCE, a absolvição criminal foi por insuficiência de provas aptas a comprovar o elemento subjetivo (dolo) , assim, não prejudica o andamento processual, bem como possibilidade da condenação e da execução no âmbito do controle externo.
c) Houve a comprovação do cumprimento do objeto do Convênio 700.422/2010 (Siafi 661801) , bem como a demonstração do nexo causal entre os recursos federais recebidos e as despesas necessárias para consecução do ajuste;
d) A despeito da existência de saldo positivo não restituído no âmbito do ajuste, haja vista principalmente a não imputação de tal responsabilidade nas etapas anteriores (gestor e prefeitura) , bem como a consecução do objeto pactuado, a luz dos princípios da economia processual e da insignificância, é mais eficiente e econômica a desconsideração da irregularidade; e
e) Não obstante a apresentação extemporânea da prestação de contas do Convênio 700.422/2010 (Siafi 661801) , considerando a fase atual do processo, o cumprimento regular e integral do objeto, decisões recentes deste Tribunal, bem como circunstâncias atenuantes objetivas, não é razoável a imputação da pena de multa e consequentemente do julgamento irregular das contas, não obstante devam estas ser ressalvadas em face do longo lapso temporal para a prestação de contas.
V - PROPOSTA DE ENCAMINHAMENTO
44. Ante o exposto, submetem-se os autos à consideração superior, propondo-se:
I - conhecer do recurso de reconsideração interposto por Candido Lustosa Pereira de Araújo Junior contra o Acórdão 4210/2017-TCU-Segunda Câmara, e, no mérito, dar-lhe provimento, para alterar o item 9.1 da decisão recorrida e julgar suas contas regulares com ressalva, nos termos do art. 16, inciso II, da Lei 8.443/1992, bem como tornar sem efeito os itens 9.2 a 9.5 do referido decisum.
II - dar ciência da deliberação aos recorrentes, aos órgãos/entidades interessados e à Procuradoria da República no Estado do Piauí [cf. item 9.5 do acórdão recorrido]."
2.	O Ministério Público junto ao TCU (MPTCU) , dissentiu em parte da proposta apresentada pela Serur, nos termos que reproduzo a seguir:
"Trata-se de recurso de reconsideração interposto por Cândido Lustosa Pereira de Araújo Júnior (peça 30) contra o Acórdão 4210/2017-TCU-Segunda Câmara (peça 16) , mediante o qual as contas do recorrente foram julgadas irregulares, com imputação de débito no valor histórico de R$ 196.020,00 e aplicação de multa proporcional ao dano.
2. A condenação imposta por meio do acórdão recorrido decorreu da ausência de comprovação do nexo entre os valores transferidos pelo Fundo Nacional de Desenvolvimento da Educação (FNDE) ao Município de Parnaguá/PI, mediante o Convênio nº 700.422/2010, e as despesas efetuadas na compra de um ônibus para o transporte escolar. As alegações de defesa apresentadas pelo ex-prefeito omisso no dever de prestar contas não foram suficientes para a evidenciação desse liame.
3. Na presente fase processual, ao pleitear a reconsideração do julgamento, o ex-gestor municipal apresenta novamente os documentos comprobatórios da compra realizada, desta feita acompanhados dos extratos bancários da conta corrente específica do convênio e da respectiva conta investimento.
4. Em vista desses elementos, a Serur (peça 42) concluiu que o nexo entre os recursos repassados e a aquisição do veículo está suficientemente demonstrado. Os extratos bancários evidenciariam o uso, de fato, dos valores federais no fim a que se destinavam.
5. Entretanto, nesse mesmo demonstrativo foi observado que na conta investimento restou um saldo de recursos não utilizados, os quais não foram devolvidos aos cofres do FNDE. A unidade técnica, porém, propôs aplicar o princípio da insignificância para desconsiderar esse débito, por entender que em etapa processual anterior não foi imputada responsabilidade ao gestor e à Prefeitura por essa irregularidade. A verificada consecução do objeto e o princípio da economia processual também justificariam essa proposta, no entendimento da Serur.
6. Apesar de a unidade técnica compreender que a apresentação intempestiva da documentação comprobatória do uso dos recursos não afasta a omissão inicial no dever de prestar contas, ela propôs relevar essa irregularidade, por lhe parecer mais razoável e processualmente econômico, e julgar regulares com ressalvas as presentes contas, sem imposição de multa. Segundo a Serur, a inelegibilidade decorrente do julgamento pela irregularidade das contas constituiria pena demasiadamente gravosa para o gestor.
7. Manifesto concordância parcial com as conclusões da Serur.
8. Com relação ao nexo entre os recursos repassados e a aquisição do veículo para transporte escolar, alinho-me ao entendimento de que os elementos agora carreados aos autos, em especial os extratos bancários, são suficientes para demonstrá-lo. Verifica-se por esses documentos que os valores federais foram usados para efetuar pagamento ao fornecedor do ônibus.
9. Reforço também a conclusão da Serur, fundamentada em farta jurisprudência desta Corte de Contas, de que a intempestividade da apresentação desses elementos comprobatórios não elide o apontamento de omissão no dever de prestar contas. 
10. Divirjo, porém, com as devidas vênias, quanto à pertinência de se relevar a irregularidade da omissão do gestor em prestar contas tempestivamente. Conforme relatado nos autos (peça 4) , o ex-prefeito omitiu-se quanto a esse dever, inclusive após ter sido notificado pelo FNDE para cumprir tal obrigação. Ele somente veio a apresentar documentação após ter sido citado pelo TCU já na fase externa desta tomada de contas especial, havendo movimentado, até então, diversas instâncias de controle.
11. De acordo com a jurisprudência deste Tribunal, situações como esta conduzem ao julgamento das contas pela irregularidade, mesmo que os elementos extemporaneamente fornecidos demonstrem a regularidade na aplicação dos recursos públicos (Acórdão 4838/2017-TCU-Segunda Câmara, Rel. Min. Marcos Bemquerer; 3771/2017-2ª Câmara, Rel. Min. Marcos Bemquerer; 4887/2015-1ª Câmara, Rel. Min. Benjamin Zymler; 5773/2015-1ª Câmara, Rel. Min. José Múcio Monteiro; 855/2015-1ª Câmara, Rel. Min. Bruno Dantas) . Não percebo, no caso concreto, quaisquer circunstâncias relevantes que permitam julgamento excepcionalmente diverso.
12. A inelegibilidade que pode decorrer do julgamento de contas irregulares não constitui apenação imposta por este Tribunal, mas consequência definida em lei com relação ao gestor responsável pelas contas. Portanto, não se trata de questão a ser sopesada no caso em análise, pois não pode ser transigida pelo TCU.
13. Ademais, compreendo que ainda há débito remanescente na presente TCE, relativo ao saldo não devolvido aos cofres federais. Ao contrário do alvitrado pela unidade técnica, a responsabilidade por esse dano não recai sobre o Município, mas somente sobre o gestor dos recursos, pois se observa no extrato bancário (peça 30, p. 70) que o saldo de R$ 15.763,66 foi sacado mediante dois cheques, sem que se saiba a destinação desse valor. Não há como presumir qualquer benefício ao ente federado, de forma que se mostra indevida sua inclusão na responsabilidade de ressarcir o erário federal.
14. Verifica-se, assim, que a ausência de prestação de contas e de demonstração de nexo permanece em relação a esse valor, sacado em 12/12/2012, ainda no mandato do Sr. Cândido Lustosa Pereira de Araújo Júnior à frente do Município de Parnaguá/PI. Os elementos juntados aos autos não elucidam a motivação desses saques nem identificam os seus destinatários. Em vista do ocorrido, o saldo não recolhido ao concedente constitui débito remanescente nesta TCE.
15. Considero plausível de ser relevada apenas uma outra irregularidade observável por meio dos demonstrativos, mas não apontada na instrução da Serur. Trata-se da ausência de aporte da contrapartida municipal, pactuada originalmente em R$ 1.980,00. Esta, sim, poderia ser atribuída à responsabilidade do Município, mas a baixa materialidade e a ausência de citação do ente federado indicam a adequação em se desconsiderar o débito respectivo.
16. Quanto ao outro motivo de arguição do recorrente, relativo à absolvição do ex-prefeito em processo criminal, manifesto concordância com o entendimento da Serur de que a sentença judicial não influencia neste processo de controle externo, uma vez que não foi afirmada a inexistência do fato nem negada a autoria.
17. Ante o exposto, este representante do Ministério Público de Contas manifesta concordância parcial com as conclusões da unidade técnica, mas propõe encaminhamento diverso, no sentido de dar provimento parcial ao recurso de reconsideração interposto por Cândido Lustosa Pereira de Araújo Júnior para reduzir o montante do débito para R$ 15.763,66, com data de ocorrência em 12/12/2012, e abrandar proporcionalmente a multa imposta por meio do Acórdão 4210/2017-TCU-Segunda Câmara, mas mantendo o julgamento das contas pela irregularidade e os demais termos da decisão recorrida."
É o relatório.

Suéllen Vieira Soares (5.942/OAB-PI) e outros, representando Candido Lustosa Pereira de Araújo Junior.

Subprocurador-Geral Paulo Soares Bugarin.

TOMADA DE CONTAS ESPECIAL. PROGRAMA CAMINHO DA ESCOLA. AQUISIÇÃO DE VEÍCULOS PARA TRANSPORTE ESCOLAR. OMISSÃO NA PRESTAÇÃO DAS CONTAS. CONTAS IRREGULARES. DÉBITO E MULTA. RECURSO DE RECONSIDERAÇÃO. CONHECIMENTO. COMPROVAÇÃO DO NEXO DE CAUSALIDADE ENTRE OS RECURSOS RECEBIDOS E AS DESPESAS REALIZADAS. SALDO DO CONVÊNIO NÃO RESTITUIDO. PROVIMENTO PARCIAL. REDUÇÃO DO DÉBITO E DA MULTA. MANUTENÇÃO DA IRREGULARIDADE DAS CONTAS.

TOMADA DE CONTAS ESPECIAL (TCE)

Secretaria de Recursos (SERUR).

Ratifico o despacho à peça 33 para conhecer do recurso de reconsideração interposto em processo de tomada de contas especial por Candido Lustosa Pereira de Araújo Junior contra os termos do Acórdão 4210/2017-TCU-Segunda Câmara, por meio do qual o Tribunal de Contas da União julgou suas contas irregulares, imputou-lhe débito e multa, em razão da não comprovação do nexo de causalidade entre os valores transferidos pelo Fundo Nacional de Desenvolvimento da Educação (FNDE) ao Município de Parnaguá/PI  e as despesas efetuadas na compra de ônibus para o transporte escolar. 
2.	Em sua peça recursal, o ex-prefeito alega, em síntese: a existência de sentença de absolvição em ação criminal que tratou do mesmo objeto, o que, no seu entendimento, teria o condão de influenciar o julgado do TCU; regularidade das contas apresentadas (junta, desta feita, extrato bancário completo da conta corrente específica) ; e que todos os recursos foram utilizados para a consecução do objeto, conforme provas que apresenta (nota fiscal e CRV) da aquisição do veículo, objeto do convênio. 
3.	O exame empreendido pela Secretaria de Recursos (Serur) concluiu como suficientemente demonstrado o nexo de causalidade entre os recursos repassados e a aquisição do veículo, visto que os extratos apresentados evidenciam o uso dos valores federais no fim a que se destinam. Não obstante, os extratos comprovam também a existência de saldo na conta do convênio, não restituído ao órgão repassador. Ainda assim, com respaldo no princípio da insignificância, bem como pela não imputação dessa irregularidade ao responsável ou ao município na fase anterior deste processo, a unidade técnica propôs desconsiderar o débito. 
4.	No tocante as contas, embora evidenciando que sua apresentação intempestiva não afasta a omissão inicial, a unidade técnica propôs o julgamento pela regularidade com ressalvas, tendo em conta fatores atenuantes como o reduzido tamanho do município.
5.	O representante do Ministério Público junto ao TCU concordou apenas parcialmente com o encaminhamento proposto pela Serur. Anuiu ao entendimento de que restou comprovado o nexo de causalidade, mas discordou da proposta de afastar o débito remanescente, bem com a irregularidade pela omissão no dever de prestar contas.
6.	Manifesto minha concordância com o entendimento uniforme da Serur e do MPTCU no sentido de acolher o nexo de causalidade entre os recursos repassados e as despesas efetuadas, uma vez que há comprovação nesse sentido. Nos pontos divergentes, acompanho a proposta do MPTCU e acolho seus fundamentos para propor o provimento parcial do recurso, reduzir o débito para R$ 15.763,66, bem como a multa aplicada, mantendo-se o julgamento pela irregularidade das contas.
7.	De fato, os valores aplicados na conta do convênio foram sacados com dois cheques, sem qualquer comprovação, na prestação de contas apresentada de forma extemporânea, de que tenham sido direcionados em benefício da municipalidade. Dessa forma, não há porque relevar o débito remanescente, tampouco em aventar nova citação, uma vez que o gestor foi chamado aos autos pela omissão no dever de prestar contas e alertado sobre as consequências da incompletude de eventual documentação apresentada. 
8.	Quanto às contas do responsável, a jurisprudência mencionada pelo MPTCU é suficiente para manter a sua irregularidade. Ainda que seja simpático aos argumentos da Serur no tocante a considerar os atenuantes aplicáveis, neste caso concreto tais atenuantes, a meu ver, não podem ser considerados, dado o tempo considerável que o responsável levou para apresentar a documentação pertinente, não obstante ter sido instado para tal em mais de uma oportunidade.
	Nesses termos, VOTO por que este Tribunal adote a minuta de acórdão que trago à apreciação.
TCU, Sala das Sessões Ministro Luciano Brandão Alves de Souza, em 28 de maio de 2019.
Ministro JOÃO AUGUSTO RIBEIRO NARDES 
Relator